【裁判字號】    89,台上,7941
【裁判日期】    891228
【裁判案由】    貪污
【裁判全文】
最高法院刑事判決                              八十九年度台上字第七九四一號
    上  訴  人  台灣高等法院檢察署檢察官
    被      告  甲○○
    選任辯護人  李秋銘律師
右上訴人因被告貪污案件，不服台灣高等法院中華民國八十七年九月三十日第二審判
決（八十七年度上訴字第二四八三號，起訴案號：台灣宜蘭地方法院檢察署八十六年
度偵字第二五三一號），提起上訴，本院判決如左：
    主  文
原判決撤銷，發回台灣高等法院。
    理  由
本件原判決以公訴意旨略稱被告甲○○係前任宜蘭縣三星鄉鄉長，係依據法令從事公
務之人員。於民國八十四年一月間，核定實施「三星鄉興建集合住宅有關公共設施查
驗標準實施辦法」，並於八十四年二月十五日去函宜蘭縣政府及建築師公會表示，自
即日起建築商向該所申請核發建築執照時應設置公共設施設備，課以建築物承造人須
設置路燈及垃圾子車或繳交代金，始發給「公共設施查驗證明」，憑以向縣政府申請
使用執照。迄八十四年七月三十一日停職止，共向建築物承造人「登順建設有限公司
」等違法徵收公共設施代金新台幣（下同）十一萬五千八百七十二元。因認被告涉犯
刑法第一百二十九條第一項之罪。經審理結果，認第一審以被告犯罪不能證明，諭知
無罪，為無不合，予以維持，駁回檢察官在第二審之上訴，固非無見。
惟查：按刑法第一百三十一條第一項之圖利罪，係注重處罰瀆職，故無論圖利國庫或
私人，均應成立該條項罪名。至貪污治罪條例之圖利罪，則係注重懲治貪污，應以圖
利私人為限，其圖利國庫者，則不包括在內。是兩法條之罪，其範圍不盡相同。因之
貪污治罪條例公布施行之後，刑法第一百三十一條之規定，並非完全停止其效力。而
刑法之圖利罪，以行為人違背法令之規定，致其行為圖利私人或國庫為成立要件。此
乃規範公務員必須依法行政，以防止公務員擅專，造成人民之不便，甚或財產之額外
損失。本件被告核定實施之「三星鄉興建集合住宅有關公共設施查驗標準實施辦法」
，自八十四年二月十五日起，建築商向該所申請核發建築執照時應設置公共設施設備
，課以建築物承造人須設置路燈及垃圾子車或繳交代金，始發給「公共設施查驗證明
」，憑以向縣政府申請使用執照。雖非圖利其個人，惟此種「建築物承造人須設置路
燈及垃圾子車或繳交代金」之行為是否因而使國庫得利？被告核定實施之前揭辦法，
究竟有無法令之依據？此與認定被告是否成立犯罪攸關。原判決未詳加調查審酌，自
有應於審判期日調查之證據未予調查之違法。檢察官上訴意旨執以指摘原判決不當，
非無理由，應認有發回更審之原因。
據上論結，應依刑事訴訟法第三百九十七條、第四百零一條，判決如主文。
中      華      民      國    八十九    年     十二     月    二十八    日
                              最高法院刑事第七庭
                                  審判長法官  吳  雄  銘
                                        法官  池  啟  明
                                        法官  石  木  欽
                                        法官  郭  毓  洲
                                        法官  吳  三  龍
      右正本證明與原本無異
                                              書  記  官
中      華      民      國     九十     年      一      月      二      日


司法院資訊處製作；財團法人民間司法改革基金會備份。
